---
title: "ANOVA de medidas repetidas"
format: html
editor: visual
---

```{r, eval=FALSE}

install.packages("ggbeeswarm")
install.packages("emmeans")
install.packages("forcats")
install.packages("readr")
install.packages("hypr")
install.packages("afex")  
```

```{r}

library(emmeans)
library(forcats)
library(ggplot2)
library(readr)
library(dplyr)
library(tidyr)
library(hypr)
library(afex)
```

Todos los modelos vistos hasta ahora asumen que los residuos

1.  tienen una distribución (aproximadamente) normal,

2.  tienen la misma varianza para los distintos valores predichos y

3.  **son independientes entre sí**.

Vamos a concentrarnos en los modelos que incumplen con el supuesto de independencia.

Dos residuos son independientes entre sí cuando el valor de uno no permite predecir el valor del otro. Los residuos son dependientes cuando los datos se agrupan por persona, pareja, familia, aula, escuela, etc.

Por ejemplo, si hiciéramos un estudio con parejas y quisiéramos predecir la satisfacción con la relación a partir de otros predictores (edad, nivel socioeconómico, religión, etc.) podríamos encontrarnos con datos como los siguientes.

```{r}

tibble(
  participante = c(1, 2, 3, 4, 5, 6, 7, 8, 9, 10),
  pareja = c(1, 1, 2, 2, 3, 3, 4, 4, 5, 5),
  satisfaccion = c(2, 3, 4, 5, 1, 1, 2, 1, 3, 3),
  edad = c(23, 34, 18, 19, 56, 59, 37, 33, 51, 42),
  nivelSocioe = c(3, 3, 2, 2, 2, 2, 1, 1, 2, 2))
```

Otro ejemplo podría ser si hiciéramos un estudio para determinar el efecto del ruido sobre el desempeño en una tarea de memoria. En este estudio, todos los participantes podrían ser expuestos a ambas condiciones.

```{r}

tibble(
  participante = c(1, 1, 2, 2, 3, 3, 4, 4, 5, 5),
  condicion = rep(c("poco ruido", "mucho ruido"), 5),
  rendimiento = c(2, 1, 4, 5, 1, 1, 5, 4, 8, 6))
```

En ambas situaciones, las observaciones pertenecientes a un mismo grupo o condición son dependientes.

Para este tipo de situaciones donde se incumple el supuesto de independencia de los residuos, existen varias alternativas. A continuación se abordará el uso del **ANOVA de medidas repetidas**.

Utilizaremos el ejemplo de Howell (2017, p. 477) sobre el efecto de un terremoto sobre el nivel de depresión: *Nolen-Hoeksema and Morrow (1991) had the good fortune to have administered a measure of depression to college students three weeks before the Loma Prieta earthquake in California in 1989. This was a major earthquake that would be expected to have measurable effects on students. Having collected these data, they went out and collected repeated data to track adjustment. The data that follow are modeled loosely on their findings.*

```{r}

terremotoWide <- read_delim("terremoto.csv", delim = ";")
```

Es necesario pasar los datos de formato *wide* a formato *long*, para que exista una única variable con los niveles del factor `semana` y otra columna que incluya todas las puntuaciones de depresión, a la cual llamaremos `depresion`.

```{r}

terremotoLong <- terremotoWide |>
  pivot_longer(
    cols = S0:S12,
    names_to = "semana",
    values_to = "depresion") 

terremotoLong <- terremotoLong |>
  mutate(
    semana = fct(semana, levels = c("S0", "S3", "S6", "S9", "S12")))
```

Verificamos que `semana` realmente sea un factor.

```{r}

levels(terremotoLong$semana)
```

Independientemente de la semana, cada participante tiene cierto nivel de depresión debido a factores que no fueron medidos en este estudio.

```{r}

medias <- terremotoLong |>
  summarise(
    .by = estudiante, 
    media = mean(depresion))

medias

terremotoLong |>
  ggplot() +
  geom_point(
    aes(x = estudiante, y = depresion, group = semana, color = semana)) +
  geom_point(
    data = medias,
    shape = 3,
    aes(x = estudiante, y = media)) +
  theme_bw()
```

También vemos que las medias por semana son diferentes, es decir, es plausible sospechar que `semana` tiene cierto efecto sobre `depresion`.

```{r}

medias <- terremotoLong |>
  summarise(
    .by = semana, 
    media = mean(depresion))

medias

terremotoLong |>
  ggplot() +
  geom_jitter(
    height = 0, 
    width = 0.1,
    aes(x=semana, y=depresion, group=estudiante, color=estudiante)) +
  geom_point(
    data = medias,
    shape = 3,
    aes(x = semana, y = media)) +
  theme_bw()
```

Claramente, la media antes del terremoto (semana 0) es inferior a las medias posteriores al terremoto (semanas 3, 6, 9 y 12). Además, la media de la semana 3 es ligeramente inferior a las de las semanas 6, 9 y 12.

Ahora vamos a realizar un ANOVA de medidas repetidas con la función `aov_ez()` del paquete `afex`.

```{r}

modelo <- aov_ez(
  id = "estudiante", 
  dv = "depresion",
  within = "semana",
  observed = "semana",
  data = terremotoLong)
```

```{r}

modelo
```

En los resultados se aprecia que el factor `semana` es estadísticamente significativo, también se muestra el valor del estadístico $F$, los grados de libertad (df, *degrees of freedom*), la media del error cuadrático (MSE, *mean squared error*) y el tamaño del efecto (ges, *generalized eta-squared*).

El ANOVA de medidas repetidas agrega un supuesto a los modelos vistos hasta ahora, el cual se conoce como [esfericidad](https://personal.utdallas.edu/~herve/abdi-GreenhouseGeisser2010-pretty.pdf). La esfericidad de los datos se cumple cuando las varianzas de las diferencias de medias entre todas las combinaciones de grupos son iguales. Este supuesto es conceptualmente equivalente al de homoscedasticidad, es decir, es similar al supuesto de que las varianzas de los grupos conformados por los factores son iguales.

**La esfericidad solo es relevante cuando al menos uno de los factores posee tres o más niveles**.

```{r}

terremotoLong |>
  filter(semana %in% c("S0", "S3")) |>
  aov_ez(
    id = "estudiante", 
    dv = "depresion",
    within = "semana",
    observed = "semana")
```

```{r}

summary(modelo)
```

En este output, observamos lo siguiente:

1.  *Univariate Type III Repeated-Measures ANOVA Assuming Sphericity*: Resultados que se basan sobre el supuesto de esfericidad.

2.  *Mauchly Tests for Sphericity*: Resultado de la prueba de hipótesis nula de que las varianzas de las diferencias son iguales. Si esta hipótesis se rechaza, el supuesto de esfericidad no se cumple. Esta prueba es problemática, ya que a menudo no detecta desviaciones importantes de la esfericidad en muestras pequeñas, así como también detecta desviaciones pequeñas en muestras grandes.

3.  *Greenhouse-Geisser and Huynh-Feldt Corrections for Departure from Sphericity*: Se muestra si el efecto del factor es estadísticamente significativo sin asumir la esfericidad. Debajo de *GG eps y HF eps* se muestra un número conocido como epsilon ($\varepsilon$), el cual es igual a 1 cuando los datos son esféricos. Field (2018, p. 850) plantea lo siguiente: *When the Greenhouse--Geisser estimate is greater than 0.75 the correction is too conservative (Huynh & Feldt, 1976), and this can also be true when the sphericity estimate is as high as 0.90 (Collier, Baker, Mandeville, & Hayes, 1967). However, the Huynh--Feldt estimate tends to overestimate sphericity (Maxwell & Delaney, 1990). Many authors recommend that when estimates of sphericity are greater than 0.75 the Huynh--Feldt estimate should be used, but when the Greenhouse--Geisser estimate of sphericity is less than 0.75 or nothing is known about sphericity the Greenhouse--Geisser correction should be used (Barcikowski & Robey, 1984; Girden, 1992; Huynh & Feldt, 1976). Stevens (2002) suggests taking an average of the two*.

```{r}

afex_plot(modelo, x = "semana", error = "within")
```

En lo que respecta a los contrastes (comparaciones de medias), el paquete `afex` no reconoce los contarstes asignados al factor. Para estimar los contrastes, es necesario realizar realizar tres pasos:

1.  Crear un objeto con las medias de los grupos mediante la función `emmeans()`.

```{r}

medias <- emmeans(modelo, "semana")
medias
```

2.  Crear un objeto tipo `list` con los contrastes o comparaciones de medias de interés.

```{r}

contrastes <- list(contr.hypothesis(
  
  S0vsDespues = S0 ~ (S3 + S6 + S9 + S12)/4,
  S3vsDespues = S3 ~ (S6 + S9 + S12)/3,
  S6vsDespues = S6 ~ (S9 + S12)/2,
  S9vsS12 = S9 ~ S12,
  
  levels = c("S0", "S3", "S6", "S9", "S12")))
```

3.  Estimar los contrastes mediante la función `contrast()`, la cual recibe los objetos `medias` y `contrastes`.

```{r}

contrast(medias, contrastes)
```

# Referencia

Field, A. (2018). *Discovering Statistics Using IBM SPSS Statistics*. SAGE.

Howell, D. C. (2017). *Fundamental Statistics for the Behavioral Sciences*. Cengage Learning.
